臺灣臺南地方法院民事裁定
111年度消債職聲免字第13號
聲  請  人
即債 務 人  蔡佳辰

代  理  人  楊汶斌律師
債  權  人  華南商業銀行股份有限公司

法定代理人  張振芳  


債  權  人  國泰世華商業銀行股份有限公司 

法定代理人  郭明鑑  
代  理  人  黃怡玲  
債  權  人  凱基商業銀行股份有限公司


法定代理人  魏寶生  


債  權  人  台新國際商業銀行股份有限公司

法定代理人  尚瑞強  


債  權  人  交通部公路總局嘉義區監理所臺南監理站

法定代理人  李再成  


債  權  人  孫吳明鳳
債  權  人  中華電信股份有限公司台灣南區電信分公司

法定代理人  張義豐  


上列當事人間聲請消費者債務清理事件，經本院裁定清算程序終
止後移送裁定免責，本院裁定如下：
    主    文
債務人蔡佳辰應予免責。
    理    由
一、按法院為終止或終結清算程序之裁定確定後，除別有規定外
    ，應以裁定免除債務人之債務，消費者債務清理條例第132
    條定有明文。次按法院裁定開始清算程序後，債務人有薪資
    、執行業務所得或其他固定收入，扣除自己及依法應受其扶
    養者所必要生活費用之數額後仍有餘額，而普通債權人之分
    配總額低於債務人聲請清算前2年間，可處分所得扣除自己
    及依法應受其扶養者所必要生活費用之數額者，法院應為不
    免責之裁定。但債務人證明經普通債權人全體同意者，不在
    此限；又債務人有下列各款情形之一者，法院應為不免責之
    裁定。但債務人證明經普通債權人全體同意者，不在此限：
    一、於7年內曾依破產法或消債條例規定受免責。二、隱匿
    、毀損應屬清算財團之財產，或為其他不利於債權人之處分
    。三、捏造債務或承認不真實之債務。四、聲請清算前2年
    內，因消費奢侈商品或服務、賭博或其他投機行為，所支出
    之總額逾該期間可處分所得扣除自己及依法應受其扶養者所
    必要生活費用之半數，或所負債務之總額逾聲請清算時無擔
    保及無優先權債務之半數，而生開始清算之原因。五、於清
    算聲請前1年內，已有清算之原因，而隱瞞其事實，使他人
    與之為交易致生損害。六、明知已有清算原因之事實，非基
    於本人之義務，而以特別利於債權人中之一人或數人為目的
    ，提供擔保或消滅債務。七、隱匿、毀棄、偽造或變造帳簿
    或其他會計文件之全部或一部，致其財產之狀況不真確。八
    、故意於財產及收入狀況說明書為不實之記載，或有其他故
    意違反消債條例所定義務之行為。債務人有前條各款事由，
    情節輕微，法院審酌普通債權人全體受償情形及其他一切情
    狀，認為適當者，得為免責之裁定，消費者債務清理條例（
    下稱消債條例）第133條、第134條、第135條亦分別定有明
    文。又消債條例第135條規定，債務人有前條各款事由，情
    節輕微，法院審酌普通債權人全體受償情形及其他一切情狀
    ，認為適當者，得為免責之裁定。依消債條例所規定之清算
    制度，實質上即為破產法上破產之特別程序，其目的在於使
    債權人獲得公平之受償，避免債務人遭受多數債權人個別對
    其強制執行，而無法重建經濟，以使債務人得有更生之機會
    ，防止社會經濟發生混亂，故清算制度並非在使債務人恣意
    消費所造成之債務，轉嫁予債權人負擔，是債務人如無不免
    責之事由存在，法院應為免責之裁定。
二、本件債務人前於民國109年12月4日向法院聲請清算，經本院
    以110年度消債清字第2號裁定自110年3月16日下午5時起開
    始清算，並命本院司法事務官進行本件清算程序。查債務人
    之財產如附表所示，經本院司法事務官認定無處分實益，以
    債務人無財產足敷清償消債條例第108條所列之財團費用、
    財團債務等費用，於110年12月9日依職權以110年度司執消
    債清字第19號裁定終止清算程序確定在案，此業經本院依職
    權調閱上開卷宗查核屬實。
三、經本院依職權通知全體債權人及債務人，就債務人是否應予
    免責具狀表示意見，意見分述如下：
  ㈠債務人陳述意見略以：
　1.社工、心理輔導師與家事調查官為避免債務人之子女蔡○○遭
    受前妻孫○○不正當對待，經臺南市政府社會局安排，暫定由
    債務人全權照顧蔡○○，並全額支應所有開銷，前妻孫菊謓迄
    今拒絕提出任何扶養費用。蔡○○曾取得財團法人全聯慶祥慈
    善基金會提供之全聯卡，於110年9月至111年2月每月在全聯
    消費生活費1,000元；世界展望會就半年應給付之幼兒園註
    冊費15,000元，提供補助半年為7,500元；家扶基金會提供
    每月幼兒園月費4,700元補助。債務人僅110年10月中至12月
    每月收入約3,000元，110年3月16日至110年10月14日、111
    年1月迄今僅打零工，每月收入不到1,000元，近2年有領取
    租屋補助、中低收入戶補助健保費半價、未滿18歲兒童全免
    ，郵局帳戶內有23,000元為政府補助債務人子女蔡○○註冊費
    用。
　2.債務人自裁定開始清算程序後，因與前妻孫菊謓間關於蔡○○
    親權行使等各類訴訟，難以正常工作，僅110年10月中至12
    月每月收入约3,000元，其餘時間（即110年3月16日至110年
    10月14日、111年1月迄今）僅打零工，每月收入不到1,000
    元，無薪資、執行業務所得或其他固定收入。另債務人現仍
    遭法務部行政執行署追討已報廢或遺失輕型機車之燃料稅及
    違規罰鍰等強制執行中，遑論債務人因前妻拒絕給付子女蔡
    ○○扶養費用，雖有相關補貼，然債務人無實際收入，不足以
    生活，均靠債務人之妹妹協助提供金錢生活，與消債條例第
    133條開始清算程序後收入扣除支出仍有剩餘之情形不同，
    且債務人之債務既非積欠國庫之罰金、稅捐等欠款，又無故
    意或重大過失侵權之賠償義務，更非未履行法定扶養義務之
    給付等消債條例第138條之事由，亦無消債條例第134條隱匿
    、毁棄財產及曾在7年內依破產或消債條例受免責裁定，請
    求裁定債務人全部免責等語。
  ㈡台新國際商業銀行股份有限公司：
    不同意債務人免責，請鈞院詳查債務人是否有消債條例第13
    3條、第134條各款不免責事由，諸如查詢債務人入出境資料
    ，以確認是否奢侈浪費或隱匿財產之行為等語。
  ㈢中華電信股份有限公司個人家庭分公司略以：
　　債務人至今未繳納任何費用，請裁定不予免責等語。
  ㈣國泰世華商業銀行股份有限公司：
    不同意債務人免責。債務人正值壯年，身心健康，無論正值
    或兼職，均為債務人通常可期待之收入來源，債務人於客觀
    上並無不能工作之情形，應勤勉工作，力求償還債務額最大
    值等語。
  ㈤凱基銀行股份有限公司：
　　請綜合各債權人提供之債務人消費明細，審查是否有消債條
    例第133條、第134條規定之情事，倘有浪費、賭博或其他投
    機行為，請裁定債務人不免責等語。
　㈥華南商業銀行股份有限公司：
　　債務人正值工作能力高峰時期，距強制退休年齡尚有13年，
    仍有債務清償之能力，若免除其清償責任，有違衡平。請課
    以債務人一定清償責任，裁定債務人不免責等語。
四、經查：
  ㈠債務人無消債條例第133條所定應為不免責之情形：
  1.按法院裁定開始清算程序後，債務人有薪資、執行業務所得
    或其他固定收入，扣除自己及依法應受其扶養者所必要生活
    費用之數額後仍有餘額，而普通債權人之分配總額低於債務
    人聲請清算前二年間，可處分所得扣除自己及依法應受其扶
    養者所必要生活費用之數額者，法院應為不免責之裁定，但
    債務人證明經普通債權人全體同意者，不在此限，消債條例
    第133條定有明文。從而依上開規定，本件債務人是否具有
    消債條例第133條所定應不予免責之情形，應審認其是否合
    於「於清算程序開始後債務人有薪資、執行業務所得或其他
    固定收入，扣除自己及依法應受其扶養者所必要生活費用之
    數額後仍有餘額」及「普通債權人之分配總額低於債務人聲
    請清算前2年間，可處分所得扣除自己及依法應受其扶養者
    所必要生活費用之數額」此兩要件。
  2.本件債務人於109年12月4日聲請清算，經本院裁定自110年3
    月16日下午5時起開始清算程序，已如前述。查債務人於本
    院裁定開始清算程序後，110年4月15日薪資為30,000元，租
    金補助每月3,200元，110年10月中至12月每月工作收入约3,
    000元，其餘月份每月工作收入不到1,000元，行政院於110
    年6月份發放防疫補助30,000元，公益團體於110年8月17日
    補助6,000元等情，業據其提出109年度綜合所得稅各類所得
    資料清單、臺南市政府函、中華郵政存簿儲金簿封面及內頁
    、中低收入戶證明書等件為證（見本院卷第91至103頁、110
    年度司執消債清字第19號卷第170至171頁），並有本院依職
    權查調稅務電子閘門財產所得調件明細表、勞保投保資料（
    見本院卷第29至33頁）在卷可稽。以債務人於本院裁定開始
    清算程序後，除110年4月份之薪資收入外，每月工作收入不
    到10,000元，尚低於臺南市110年度衛生福利部或直轄市政
    府所公告每人每月最低生活費1.2倍即15,965元，況債務人
    尚須扶養1名未成年子女(105年間出生)，堪認債務人每月收
    入扣除支出後，已無餘額，與消債條例第133條所規定「法
    院裁定開始清算程序後，債務人有薪資、執行業務所得或其
    他固定收入，扣除自己及依法應受其扶養者所必要生活費用
    之數額後仍有餘額」之要件不符。從而，債務人並無消債條
    例第133條所定之不免責事由。
  ㈡債務人無消債條例第134條各款所定不免責之事由：
    1.債務人無消債條例第134條第4款所定不免責事由：⑴
　　　⑴按修正前消債條例第134條第4款規定，債務人之浪費行
        為屬不免責之事由，實務上適用結果，債務人多因有此
        款事由而不獲免責，為免對債務人過度嚴苛，應予以適
        度限縮為消費奢侈商品或服務，並參照第20條、第44條
        、第64條、第82條及第133條等規定，限於債務人於聲
        請清算前2年內，所為消費奢侈商品或服務等不當行為
        ，始足當之（消債條例第134條修正理由參照）。故101
        年1月4日修正公布之消債條例第134條第4款即規定須債
        務人聲請清算前2年內，因消費奢侈商品或服務、賭博
        或其他投機行為，所支出之總額逾該期間可處分所得扣
        除自己及依法應受其扶養者所必要生活費用之半數，或
        所負債務之總額逾聲請清算時無擔保及無優先權債務之
        半數，而生開始清算之原因，始足當之。
      ⑵觀之債權人提出之陳報狀或函文，並無債務人於聲請清
        算前2年內，消費奢侈商品或服務之紀錄，且債權人亦
        未另提出其他證據證明債務人有消費奢侈商品或服務、
        賭博或其他投機行為，卷內亦查無其有何因賭博或其他
        投機行為而生不免責原因，核與消債條例第134條第4款
        所定之要件不相符。
　  2.債務人無消債條例第134條第2款、第8款所定不免責事由
      ：
  　　查債務人名下無任何財產資料，有本院依職權查詢稅務電
      子閘門財產所得調件明細表（見本院卷第29頁）附卷可參
      。債務人未曾出境，有入出境資訊連結作業資料（見本院
      卷第35頁）可參。債務人並未投保商業保險，有中華郵政
      股份有限公司、保險公司函可參（見本院卷第61、73、75
      、77、79、81、83、85、149、151、155、157、159、161
      、163、165、167、169、171、173、175頁）。此外，債
      權人並未舉出其他債務人有隱匿、毀損應屬清算財團之財
      產，或為其他不利於債權人之處分；或故意於財產及收入
      狀況說明書為不實之記載，或有其他故意違反消債條例所
      定義務行為之事證，自難認債務人有消債條例第134條第2
      款、第8款不免責事由。
    3.本院復查無債務人有何消債條例第134條所列其他各款不
      免責事由，且相對人亦未提出債務人有何符合消債條例第
      134條各款所規定之事證，故應認債務人並無消債條款第1
      34條所定不免責事由之存在。
五、綜上所述，本件債務人既經法院為終止清算程序之裁定確定
    ，復查無消債條例第133條、第134條所定之不應免責情形存
    在，揆諸首揭說明，應以裁定免除債務人之債務，是本件債
    務人應予免責，爰裁定如主文。　
中　　華　　民　　國　　111 　年　　6 　　月　　13　　日
                        消債法庭法  官　田幸艷
以上正本係照原本作成。
如對本裁定抗告須於裁定送達後10日內向本院提出抗告狀，並繳
納抗告費新臺幣1,000元。
中　　華　　民　　國　　111 　年　　6 　　月　　13　　日
                                書記官  駱映庭
附表：
編號 財產 1 ①中華郵政股份有公司存款16,043元(日常生活所必需，不納入清算財產) ②上海商業儲蓄銀行(存款餘額0元) ③109年度司執字第75362號 ④合作金庫商業銀行存款(已銷戶) ⑤彰化商業銀行(結清)　 2 機車1輛(牌照號碼：RW3-173，廠牌：山葉、出廠年月：1997年、排氣量：49 CC) 3 對於第三人陳宗佑之損害賠償債權251,268元 4 對於第三人蔡宇泰即蔡明瑾之損害賠償債權460,888元 5 對於第三人蔡建良之損害賠償債權90,000元